臺灣高雄地方法院民事判決　　　　　　　96年度簡上字第97號
上　訴　人　丙○○
被上訴　人　丁○○
上列當事人間請求確認本票債權關係不存在事件，上訴人對於中
華民國96年1 月19日本院高雄簡易庭95年度雄簡字第9758號第一
審簡易判決提起上訴，經本院於民國96年5 月29日言詞辯論終結
，判決如下：
    主      文
原判決關於駁回上訴人後開第二項之訴部分，並訴訟費用之裁判
廢棄。
確認被上訴人所執有上訴人簽發之如附表所示本票金額新台幣貳
拾肆萬元中之新台幣伍萬伍仟元部分債權不存在。
其餘上訴駁回。
第一、二審訴訟費用由被上訴人負擔四分之一，餘由上訴人負擔
。
    事實及理由
一、本件上訴人起訴主張：上訴人於民國93年4 月28日向被上訴
    人借款新臺幣（下同）192,000 元，約定連同本金及利息共
    應還款240,000 元，並開立如附表所示之本票1 紙（下稱系
    爭本票）以為擔保，而上訴人迄今已清償204,00 0元，但被
    上訴人卻執該本票向鈞院聲請強制執行，使該本票債權之法
    律關係存否不明確，致原告在私法上之地位有受侵害之危險
    ，為此爰提起本件確認之訴以為排除，並聲明求為判決：確
    認被上訴人所執有上訴人簽發之如附表所示本票金額240,00
    0 元中之204,000 元部分債權不存在。
二、被上訴人則以：被上訴人係借款240,000 元予上訴人，上訴
    人則於當場先交付利息7,000 元，而上訴人將系爭本票交給
    被上訴人後並表示要向訴外人甲○○○拿錢，但因訴外人甲
    ○○○亦有欠被上訴人借款，被上訴人即表示要上訴人親自
    取款來還才算償還，而上訴人所主張清償之204,000 元係訴
    外人甲○○○償還自己欠款，上訴人就系爭借款迄今仍未還
    款等語為辯，並聲明駁回上訴人之訴及上訴。
三、原審判決上訴人全部敗訴，上訴人不服提起上訴，並聲明：
    (一)原判決廢棄；(二)確認被上訴人所執有上訴人簽發如附表所
    示本票金額24 0,000元中之204,000 元部分債權不存在等語
    ，被上訴人則答辯聲明求為判決駁回上訴人之上訴。
四、兩造不爭執之事項：
    上訴人於93年4 月28日向被上訴人借款並開立240,000 元之
    系爭本票以為擔保。
五、本件經整理並協議簡化爭點後，兩造均同意本件之爭點為：
    (一)上訴人實際借款金額為何？(二)上訴人清償金額為何？茲就
    各項爭點審究如次：
  (一)上訴人實際借款金額為何？
    上訴人係於93年4 月28日向被上訴人借款並開立系爭本票以
    為擔保等情已如前述，而上訴人之所以向被上訴人借款係經
    訴外人甲○○○所介紹，為系爭借款之當日被上訴人係拿19
    2,000 元予上訴人，惟因係「日仔會」，所以借款算200,00
    0 元，當天即扣除利息8,000 元，故實際交付192,000 元給
    上訴人並簽系爭本票，系爭本票金額240,000 元係因包括利
    息在內且應於1 個月內償還，且系爭本票並經訴外人甲○○
    ○背書等情，業經證人甲○○○於本院審理時證述明確，並
    有系爭本票影本在卷可稽，此部分亦核與被上訴人於96 年4
    月23日本院審理中問以借錢給上訴人有何證據時陳稱：「伊
    親手拿錢給上訴人，當時訴外人甲○○○也在現場，系爭本
    票係甲○○○背書」等語相符，是證人甲○○○既為介紹人
    且於系爭本票背書而亦為票據債務人，其就借款人之上訴人
    借款多少而負債若干自甚為關心而無不知之理，否則其何以
    願為背書擔保，其上開所言應堪採信。至被上訴人雖主張借
    款當時確實有交付240,000 元予上訴人，並攜同證人梅國泰
    到庭為證，然證人梅國泰於本院審理時係證述：上訴人說要
    借240,000 元給上訴人，在現場有看到上訴人點錢，點完後
    上訴人再給被上訴人7,000 元等語，此與被上訴人於96年5
    月10日本院審理時陳稱之：「伊借240,000 元給上訴人，但
    先扣利息，拿233, 000元給上訴人」等語業為不符，況上訴
    人亦否認證人梅國泰曾在現場，則以證人梅國泰所言已與被
    上訴人及上訴人所言有所不符，且被上訴人交付金錢予上訴
    人點收前，並未經證人梅國泰核數，其所知者亦僅是被上訴
    人所轉述，縱證人梅國泰曾目睹上訴人點錢之經過，亦難以
    此認被上訴人之主張即為真。綜上查證，本件上訴人實際交
    付之借款金額應認係192,000 元，惟上訴人於此部分之借款
    含本金及利息業應允於93年5 月28日償還240,000 元而無任
    何抗辯，且雙方並未進一步約定若到期未償還時利息之計算
    及清償方式，而系爭本票所擔保者亦為到期日即93年5 月28
    日時之本金及利息，被上訴人亦僅以系爭本票請求票面金額
    及票據法定利率，堪認兩造借貸金額自93年5 月28日起即均
    願以24 0,000元計算，其利息即以系爭本票之法定利率計算
    。
  (二)上訴人清償金額為何？
    查系爭借款因係訴外人甲○○○介紹並於本票背書，故如果
    被上訴人聯絡不到上訴人，被上訴人即會找訴外人甲○○○
    ，而95年10、11月間上訴人正好到大陸，被上訴人來找訴外
    人甲○○○時曾說上訴人還欠56,000元，訴外人甲○○○即
    替上訴人還款20,000元予被上訴人而尚欠36,000元，而訴外
    人甲○○○並未請訴外人乙○○為其還款，且上訴人亦曾委
    託訴外人乙○○還款予被上訴人，另訴外人乙○○於5 月27
    日、6 月1 日、6 月10日、6 月12日（年份不詳）曾分別交
    付15,000元、10,000元、5,000 元、5,000 元予一外號「阿
    林」之人簽收等情，業經證人甲○○○、乙○○於本院審理
    時證述明確，且被上訴人對於證人有交付上揭數目之金錢予
    伊均不爭執，僅辯以此均係用以清償訴外人甲○○○欠伊之
    欠款云云，惟證人甲○○○既然欠被上訴人款項尚未清償，
    則其證稱所給付之金錢係為上訴人清償及未透過證人乙○○
    還款等情，對證人甲○○○本身所負債務之清償並無任何利
    益，且證人甲○○○亦無偏袒上訴人而對之不利之必要，至
    證人乙○○與上訴人及證人甲○○○2 人既無任何嫌隙仇怨
    ，其亦無偏袒任何一方之必要，渠等所為證詞應認與事實相
    符而堪予採信，上訴人有透過證人甲○○○、乙○○還款一
    事堪予認定，則被上訴人對於收受款項部分既不爭執，本件
    上訴人所為清償之金額即應認係為55,000元，而上訴人於逾
    此部分外之金額既未能證明已經清償，且亦為被上訴人所否
    認，餘諸金額自應認係尚未清償。至證人甲○○○於原審中
    雖證稱：「不清楚上訴人之還款情形，但聽聞被上訴人陳稱
    上訴人還欠56,000元」等語，惟此乃為傳聞且業為被上訴人
    所否認，自不足以此為上訴人已為清償之依據，另被上訴人
    請求調查上訴人於95年10、11月間有無出入境紀錄部分，此
    與上訴人有無清償並無關連而無調查之必要，併予敘明。
六、綜上所述，上訴人於93年4 月28日時雖僅實際得款192,000
    元，惟雙方於此業約定應於93年5 月28日全部清償240,000
    元，且雙方並未約定本票到期後利息之計算方式，而上訴人
    屆期未清償後被上訴人亦未再主張應以本金並每月應付利息
    48,000元之方式計算而係以本票面額240,000 元加計票據法
    定利率所計算之利息請求強制執行，且上訴人就利息部分亦
    未為任何抗辯，自堪認兩造自93年5 月28日以後系爭本票所
    擔保之借款債權即合意變更為240,000 元，而上訴人迄今既
    已清償55,000元，且其亦係起訴主張請求確認系爭本票債權
    之全部於清償部分不存在，足認上訴人所為清償之主張即係
    就全部合意積欠之金額即240,000 元所為而不再論利息之抵
    充，且此亦為被上訴人所未異議並符公平，從而上訴人起訴
    請求確認系爭本票於票面金額240,000 元中之55 ,000 元部
    分債權不存在，於法自屬有據，為有理由，自應予准許，其
    逾前開範圍外之請求即為無理由，應予駁回，原判決駁回上
    訴人之上開請求部分尚有未洽，上訴意旨指摘原判決此部分
    不當求為廢棄，為有理由，本院爰將原判決此部分廢棄，改
    判如主文第2 項所示，至原審就逾55,000元部分債權不存在
    部分，為上訴人敗訴之判決，於法並無不合。上訴意旨就此
    部分求予廢棄改判，為無理由，應駁回其上訴。
七、本件事證已臻明確，兩造其餘之陳述及攻擊防禦方法，經審
    酌核與判決結果不生影響，不再一一論述，併予敘明。
八、據上論結：本件上訴人之上訴為一部有理由、一部無理由，
    合依民事訴訟法第436 條之1 第3 項、第450 條、第449 條
    第1 項、第79條，判決如主文。
中　　華　　民　　國　　96　　年　　6 　　月　　12　　日
                  民事第四庭    審判長法　官  黃宏欽
                                      法　官　古振暉
                                      法　官　黃宣撫
本判決不得上訴。
附表
┌───┬──────┬─────┬───┬───┐
│ 票據 │ 發票人     │ 票面金額 │發票日│到期  │
│ 號碼 │            │          │      │日    │
├───┼──────┼─────┼───┼───┤
│560526│丙○○      │240,000元 │93年4 │93年5 │
│      │            │          │月28日│月28日│
└───┴──────┴─────┴───┴───┘
中　　華　　民　　國　　96　　年　　6 　　月　　13　　日
                                      書記官  王美玲
